【裁判字號】    91,訴,1389
【裁判日期】    921216
【裁判案由】    返還不當得利等
【裁判全文】
臺灣士林地方法院民事判決                        九十一年度訴字第一三八九號
    原      告  乙○○
    訴訟代理人  鄭正忠律師
    被      告  甲○
    訴訟代理人  張逸婷律師
右當事人間請求返還不當得利等事件，本院於民國九十二年十一月二十七日辯論終結
，判決如左：
    主    文
原告之訴及假執行之聲請均駁回。
訴訟費用由原告負擔。
    事    實
甲、原告方面：
一、聲明：
  (一)被告應給付原告新台幣（以下同）七十七萬五千七百零三元，及自民國八十九年
    七月十七日起至清償日止，按年息百分之五計算之利息。
  (二)請准供擔保宣告假執行。
二、陳述：兩造於八十一年間合夥以嘉佑營造有限公司（以下稱嘉佑公司）名義，承
    包臺北縣石門鄉公所「老梅小坑路產業道路拓寬改善第二期工程」（以下稱系爭
    工程），總工程款為一千一百二十二萬一千四百三十七元，其中前期工程款為七
    百零四萬四千一百七十七元，被告曾於八十二年一月七日給付原告二十八萬五千
    一百元。嗣前期工程完工後，系爭工程因土地問題申報停工，迄至八十二年十二
    月三日復工，後期工程於八十四年八月全部完工驗收合格，並由被告辦理工程款
    申請及提領手續，詎被告領得後期全部工程款四百一十七萬七千二百六十元後，
    將所交付予原告之支出明細表即估價單上虛偽記載工程款為三百五十七萬七千二
    百六十元，即短少六十萬元，而侵占原告應得之三十萬元。此外，被告所提出之
    估價單中，有關勞保費支出五萬八千四百七十一元部分，並未實際支出；有關退
    還臺北縣石門鄉公所之溢領款一十四萬零五百五十三元，應不得列為支出；關於
    向嘉佑公司之借牌管理費，應按總工程款扣除稅額後之百分之四點二計算，被告
    竟將之列為百分之五，虛列三萬一千八百二十七元，此三項合計，被告侵占原告
    應得之其中二分之一，即一十一萬五千四百二十五元。另原告為合夥之系爭工程
    ，先後委人載運紅土、砂石、中石、碎石、填土、標線，而支付許八郎一十萬三
    千元、上開貨運公司三萬一千九百二十元、上好與上賀貨運公司四千二百元、廖
    永福二十七萬二千五百元、廖聯興一十一萬四千八百元、廖國鈞四十三萬七千三
    百三十元、立新交通工程器材有限公司四萬零八百三十元。又原告為系爭工程墊
    付午餐費、設計師費、提供臺北縣石門鄉公所摸彩獎品電視機一台、酒費、工人
    工資、計程車費、鐵桶載運費、鐵桶損耗等費用，合計五萬五千七百七十八元。
    總計上開原告為合夥事務所支出之費用為一百零六萬零二百七十八元，被告於估
    價單中逕將之列為七十一萬三千五百二十四元，而僅給付七十萬元，即尚有三十
    六萬零二百七十八元未付而予侵占，合計上開項目，被告尚應給付原告七十七萬
    五千七百零三元，迭經原告要求清算，被告均避不處理，為此依據民法第一百八
    十四條、第一百七十九條、第六百七十七條第一項、第六百七十八條第一項、第
    六百九十九條規定，請求被告給付如訴之聲明。
乙、被告方面：
一、聲明：
  (一)如主文第一項所示。
  (二)如受不利判決，願供擔保請准免予假執行。
二、陳述：系爭工程前期為兩造與訴外人江世明三人合夥，後期僅則由被告獨力完成
    ，故由被告辦理工程款請領手續，領得款項經嘉佑公司扣除前已分配之六十萬元
    後，僅有三百五十七萬七千二百六十元，且於八十七年間已與原告清算並給付完
    畢，而系爭工程兩造合夥為嘉佑公司之下包，並非借牌，有關勞工安全費用五萬
    八千四百七十一元，乃經嘉佑公司扣除，且於臺北縣石門鄉公所營繕工程結算明
    細表亦有此筆支出；有關溢領工程款部分，僅係於溢領後予以扣除，並非以支出
    列計；關於工資稅金部分，提列百分之五，係由嘉佑公司決定，並非被告逕予列
    計，是原告指摘被告侵占並非實在。至原告所主張為合夥而支出之費用中，關於
    載運紅土、填土部分，原告請求以一千一百九十台按每台四百元計算，惟依原告
    前所填寫之單據記載，僅列計有八百六十六台、每台二百元，而碎石部分，原告
    虛報三十四台，每台五千四百元，總金額一十八萬三千六百元部分，原告於前自
    行核算之金額亦僅一十萬三千元。原告所提出之單據，均屬私人書，相關票據亦
    未證明係由何人兌現，原告復未提出發票以資證明，且所舉證人證詞矛盾，均非
    可採，可見所為主張並非實在。至原告所舉反光標線工程、購買電視機等費用，
    均屬系爭工程前期三人合夥所生之費用，原告要求被告獨自分擔，並非合理。況
    系爭工程後期即工程款四百一十七萬七千二百六十元部分，係由被告獨力完成，
    被告實際所付出之成本已超過該部分工程款，且已經給付原告一百二十萬元，被
    告並無侵占行為，原告起訴請求被告給付，為無理由。至原告主張被告有侵占之
    侵權行為部分，業經不起訴處分確定，且請求權消滅時效亦已完成，爰主張時效
    抗辯，原告請求被告賠償並無依據。又系爭工程後期主要由被告完成，被告領取
    工程係因承攬工程而受有報酬，即有法律上之原因，被告請求原告返還不當得利
    ，顯無理由。
    理    由
一、原告起訴主張：兩造合夥承攬系爭工程，該工程業於八十四年八月間全部完工，
    工程款由被告具領完畢，惟被告迄今拒絕會同清算，而侵占原告應得之工程款四
    十一萬五千四百二十五元。另原告為系爭工程支出之費用為一百零六萬零二百七
    十八元，被告在估價單中僅列為七十萬元，尚有三十六萬零二百七十八元未付並
    予侵占，合計被告應付金額為七十七萬五千七百零三元，為此依據民法第一百八
    十四條、第一百七十九條、第六百七十七條第一項、第六百七十八條第一項、第
    六百九十九條規定，請求被告給付七十七萬五千七百零三元及自八十九年七月十
    七日起至清償日止，按年息百分之五計算之利息云云。
二、被告則以：系爭工程後期由兩造合夥為嘉佑公司之下包，而由被告獨力完成，故
    由被告辦理工程款請領手續，兩造早已清算完畢，被告亦已給付原告一百二十萬
    元。況被告所支出之成本超過後期工程款三百五十七萬七千二百六十元，原告復
    對被告請求給付並無理由。至有關勞工安全費用五萬八千四百七十一元，乃經嘉
    佑公司扣除；有關溢領工程款部分，僅係於溢領後予以扣除，並非以支出列計；
    關於工資稅金部分，提列百分之五，亦由嘉佑公司決定，原告指摘被告侵占並非
    實在。而原告所主張為合夥而支出之費用中，關於載運紅土、填土部分，依原告
    前所填寫之單據記載，僅列計有八百六十六台、每台二百元，另原告又虛報三十
    四台、每台五千四百元，總金額一十八萬三千六百元之碎石部分支出，所為主張
    並非實在。被告並無何侵占之侵權行為，領取工程款亦係因承攬而獲得報酬，即
    不能認為有何侵權行為或不當得利可言，且原告侵權行為損害賠償請求權亦已罹
    於時效，其所為請求應無理由等語置辯。
三、查系爭工程前期由兩造與訴外人江世明等三人合夥承攬，嗣因江世明退夥，故後
    期僅由兩造二人合夥承攬，前期部分總工程款為七百零四萬四千一百七十七元，
    後期工程款為四百一十七萬七千二百六十元，系爭工程業於八十四年八月全部完
    工驗收，並由被告請領工程款完畢，被告曾於八十二年一月七日給付三十萬元、
    於八十二年八月二十日給付五十萬元、同年月二十四日給付二十萬元予原告等情
    ，為兩造所不爭執，且有石門鄉公所營繕工程結算明細表（見本院卷一第一百二
    十頁頁）、存證信函（見本院卷一第四十三頁至第五十九頁）、石門鄉農會活期
    存款明細分類帳卡（見本院卷一第一百二十四頁、第一百二十五頁）、華南商業
    銀行本票存根（見本院卷一第一百二十六頁）等在卷可稽，均堪認為真實。
四、本件原告主張對被告有侵權行為損害賠償請求權、不當得利返還請求權、合夥費
    用償還請求權、合夥剩餘財產分配請求權，而求為判決如訴之聲明云云，被告則
    以前開情詞置辯，經查：
  (一)兩造間上開爭執，首應究明者，在於系爭合夥是否業經清算完畢一節。就此原告
    主張並未清算，而被告則抗辯已經清算給付完畢云云，則被告就此有利於己之事
    實，依據民事訴訟法第二百七十七條規定，自應負擔舉證責任，惟被告對此並未
    舉證以實其說，所為抗辯已屬無據，況依據卷附由被告出具之估價單記載（見本
    院卷一第十七頁至第十九頁），時間係在八十七年三月六日、八十六年十二月間
    ，顯見在八十四年八月被告具領工程款後，迄至八十七年三月間，兩造仍未完成
    清算，而兩造間雖曾先後於八十六年十二月間、八十七年三月間進行會算，但上
    開估價單及由被告提出之原告自書支出明細表（見本院卷一第一百二十一頁、第
    一百二十二頁），均未有何兩造確認無誤之內容足資肯認被告抗辯實在，此外亦
    無其他證據顯示兩造清算結果經確認之帳目為何，即無足以據為支持被告抗辯之
    證據，是被告辯稱已經結算而給付完畢云云，尚嫌無據，即不能認為系爭合夥已
    經清算並分配完畢。
  (二)按合夥非有獨立之人格，其財產為各合夥人全體公同共有，故合夥人因合夥事務
    所支出之費用，而依民法第六百七十八條第一項之規定求償者，其相對人為他合
    夥人全體，而非合夥，亦不以合夥業經解散或合夥財產不足清償合夥債務為限，
    最高法院著有五十一年度台上字第三六五九號判例可資參照，即因合夥無獨立之
    人格，故依據民法第六百七十八條第一項請求者，應以其他合夥人全體為被告，
    是本件原告主張兩造合夥承攬系爭工程，其因合夥事務支出費用部分，以被告為
    相對人即被告而為請求，其當事人適格固無欠缺，惟合夥人因合夥所支出之費用
    ，性質上仍屬合夥債務，並非其他合夥人之個人債務，自仍應以合夥財產清償，
    而依據上開判例意旨，雖不以合夥已經解散或合夥財產不足清償為限，但應以請
    求合夥財產清償為必要，其欲對其他合夥人個人請求者，依民法第六百六十九條
    、第六百八十一條規定，合夥人除有特別約定外，無於約定出資之外增加出資之
    義務，亦無補充資本之義務，且僅於合夥財產不足清償債務時，各合夥人對於不
    足額，始負連帶清償之責。故合夥之債權人請求合夥人清償合夥之債務者，應就
    合夥財產不足清償合夥之債務負舉證之責任（最高法院四十九年台上字第一一八
    號判例意旨參照）。即在未證明合夥財產不足清償合夥債務之前，債權人對於各
    合夥人之請求權尚未發生，即不得請求合夥人給付。又合夥之債權人為合夥人中
    之一人時，自己亦為連帶債務人中之一人，其對於合夥之債權與其所負之連帶債
    務，已因混同而消滅，依民法第二百七十二條之規定，他合夥人亦同免其責任（
    最高法院二十九年上字第一一０五號判例意旨參照）。本件原告主張其因合夥事
    務支出費用，於法得以他合夥人即被告為相對人請求償還，固不待言，然應以合
    夥財產為請求之對象，原告提起本件訴訟係請求被告個人給付，惟並未舉證證明
    合夥財產已不足清償合夥債務，即應認其對於被告之請求權尚未發生，所為請求
    已屬無據。況原告雖為合夥之債權人，惟自己亦為連帶債務人中之一人，依前所
    述，縱能證明合夥財產不足清償合夥債務，原告因與被告同為債務人，被告亦同
    免其責任，故原告仍不得對被告請求給付，其起訴主張本於民法第六百七十八條
    第一項規定，請求被告償還因合夥支出之費用三十六萬零二百七十八元，於法即
    有未合。
  (三)第按民法第六百八十二條第一項規定合夥人於合夥清算前，不得請求合夥財產之
    分析。換言之，合夥解散後，應先經清算程序。且合夥財產，依同法第六百九十
    七條第一項規定，應先清償合夥債務，或劃出必要之數額後尚有賸餘，始應返還
    各合夥人之出資，必清償合夥債務及返還各合夥人出資後，尚有賸餘者，始應按
    各合夥人應受分配利益之成數，分配於各合夥人，此觀同法第六百九十七條第二
    項、第六百九十九條規定自明。本件兩造合夥解散尚未清算，清償合夥債務及劃
    出必要之數額，有無賸餘財產，迄未可知，則上訴人訴請返還合夥出資及利得分
    配，即有未合（最高法院八十六年度台上字第二九九五號民事判決意旨參照）。
    又各合夥人之出資及其他合夥財產，為合夥人全體公同共有，民法第六百六十八
    條定有明文。而合夥解散者，須經清算程序，始得分析合夥財產；並非合夥一經
    解散，合夥財產即當然歸合夥人單獨所有，此觀民法第六百八十二條第一項規定
    自明（最高法院八十四年台上字第二五一０號民事判決意旨參照）。次按合夥有
    民法第六百九十二條規定之解散原因後，尚須經清算程序，合夥關係始歸消滅（
    最高法院八十六年度台上字第五五三號民事判決意旨參照）。原告主張被告抑留
    應分配歸其所得之合夥財產即工程款中之三十萬元未付，並虛報勞工安全衛生費
    用、借牌費用、溢領款等費用列為合夥支出費用，而此依據民法第六百七十七條
    第一項規定，應由原告取得其中二分之一，故援引依據民法第六百九十九條規定
    ，請求被告給付四十一萬五千四百二十五元，惟兩造間就系爭合夥尚未經清算業
    經認定如上，且為原告所主張，即系爭合夥事務雖因目的事業已經完成而解散，
    但因未清算完畢，即尚不得請求分配利得，揆之前揭意旨，原告就屬於合夥公同
    共有財產起訴請求被告給付分配應得利益四十一萬五千四百二十五元，即為無據
    ，自屬無從准許。
  (四)次按因侵權行為所生之損害賠償請求權，自請求權人知有損害及賠償義務人時起
    ，二年間不行使而消滅，民法第一百九十七條第一項前段定有明文。本件原告主
    張系爭工程於八十四年八月間驗收並由被告具領工程款完畢，被告將應分配予原
    告之工程款即原告所支出之款項予以侵占，而依據侵權行為損害賠償請求權請求
    被告給付云云，然被告請領系爭工程款之時間為八十四年八月，迄至本件原告聲
    請發支付命令之九十一年九月十八日止，已逾七年，雖依原告提出之存證信函（
    見本院卷一第四十三頁至第五十五頁）所載，顯示原告曾分別於八十九年七月十
    日、八十九年十二月十一日、九十年一月十一日去函向被告請求清算，但該等信
    函中，並未表明請求損害賠償之意思，無從認為已經請求而發生時效中斷之效果
    ，且距離上開原告知悉被告具領工程款時間已逾二年，即以原告發出上開信函之
    日始知悉受有損害及被告應付損害賠償責任，而從八十九年七月十日起算，距離
    上述原告依督促程序聲請發支付命令之日，其損害賠償請求權之二年消滅時效期
    間亦已完成，是縱原告主張被告侵占事實存在，其損害賠償請求權已罹於時效，
    被告以此執辯而拒絕給付，尚無不合，原告依此所為請求，即屬不能准許。況且
    ，依據原告所主張，兩造就系爭合夥推由被告向業主請領工程款，即以被告為執
    行業務之合夥人，被告因執行合夥業務而領取工程款，於合夥清算完成前，該工
    程款即屬兩造公同共有之財產，且為合夥債務之擔保，原告是否享有賸餘財產分
    配請求權及其數額若干仍不確定，亦無被告單獨所有之部分可言，原告本不得逕
    行指定數額請求分配，被告拒絕其請求難認為侵占而有何侵權行為，而原告另主
    張其為合夥而支出之款項部分，姑不論其請求權是否存在，縱認屬實，亦僅係原
    告享有償還請求權而已，於負有償還義務人依法給付原告前，原告並未取得請求
    標的之所有權，是更無由認為被告就原告所請求之標的有構成侵占之事實存在，
    是其此部分主張，與法不合，為不能採取。
  (五)本件被告受領系爭工程之工程款，係為合夥而收受，在系爭合夥未清算完畢前，
    該財產仍屬公同共有已如前述，原告保有該工程款並無不當得利可言，況被告抗
    辯其支出款項已經超過工程款，即並無賸餘而利得，原告既主張被告得有利益而
    為被告所否認，就系爭合夥財產於清償債務後仍有賸餘可供分配之事實，即應負
    舉證責任，然此未見原告舉證以實其說，則就原告主張應受分配之工程款部分，
    因系爭合夥財產清算之結果，經扣除合夥應負擔債務後，是否確有賸餘，尚未可
    知，亦無從逕認為被告必有原告所指之利得，所為主張已屬無據。再者，關於原
    告所主張為合夥而支出之款項部分，縱其主張屬實，亦屬為合夥而支出，即屬合
    夥債務之一種，原應由合夥財產負責清償，僅於合夥財產不足時，合夥人始連帶
    負責，如合夥財產足以清償，各合夥人即無因此得利可言，原告既未能證明合夥
    財產已不足以清償合夥債務，即遽以被告受有不當得利請求，已屬未合。況原告
    一方面主張系爭合夥有賸餘財產可資分配，而請求被告給付應分配之工程款，即
    認系爭合夥有足夠償還其為合夥支出費用之合夥財產，然另一方面復以被告未履
    行償還義務而受有不當得利，即在合夥財產不足償還之前提下，認為被告負有該
    償還義務，實屬兩相矛盾，且均屬無從採取，原告援引民法第一百七十九條規定
    ，請求被告返還不當得利，洵屬無據，為不能准許。
五、從而，原告主張依據民法第一百七十九條、第一百八十四條、第六百七十七條第
    一項、第六百七十八條第一項、第六百九十九條規定，請求被告給付七十七萬五
    千七百零三元，及自八十九年七月十七日起至清償日止，按年息百分之五計算之
    利息，為無理由，應予駁回。原告之訴既經駁回，所為假執行之聲請亦失所附麗
    ，應併予駁回之。至兩造其餘攻擊防禦方法，經核均於本件之判斷無影響，於茲
    不贅。
六、據上論結，本件原告之訴為無理由，依民事訴訟法第七十八條判決如主文。
中      華      民      國    九十二    年    十二      月    十六      日
                                        臺灣士林地方法院民事第一庭
                                            法      官  蕭錫証
右為正本係照原本作成。
如對本判決上訴須於判決送達後廿日內向本院提出上訴狀。
中      華      民      國    九十二    年    十二      月   二十三     日
                                            法院書記官  林令令


司法院資訊處製作；財團法人民間司法改革基金會備份。
